臺灣臺中地方法院刑事判決
111年度交訴字第93號
公  訴  人  臺灣臺中地方檢察署檢察官
被      告  張塵淵


上列被告因肇事逃逸罪案件，經檢察官提起公訴（111年度偵字
第8417號），本院判決如下：
    主  文
張塵淵駕駛動力交通工具發生交通事故，致人傷害而逃逸，處有
期徒刑捌月。   
    犯罪事實
一、張塵淵於民國110年12月2日凌晨1時27分前某時，騎乘車牌
    號碼000-000號普通重型機車，沿臺中市西區中華路1段往大
    華街方向行駛，適有柯佩儀（起訴書部分誤載為「柯沛儀」
    ）騎乘車牌號碼000-0000號普通重型機車在其右前方、同向
    行駛。張塵淵本應注意汽車（包括機車）欲超越同一車道之
    前車時，須先按鳴喇叭二單響或變換燈光一次，且超車時應
    顯示左方向燈並於前車左側保持半公尺以上之間隔超過，行
    至安全距離後，再顯示右方向燈駛入原行路線，而依當時天
    候晴、雖為夜間但有照明、柏油路面乾燥無缺陷、無障礙物
    ，視距良好，並無不能注意之情事，其於同日凌晨1時27分
    許，行經中華路1段24號對面時，疏未注意及此，未先按鳴
    喇叭或變換燈光，亦未與柯佩儀之機車保持半公尺以上之間
    隔，即貿然自柯佩儀之左側超越柯佩儀騎乘之機車，而柯佩
    儀亦欲在此處左轉而車身偏左，2車因閃避不及發生碰撞，
    均人車倒地，致使柯佩儀（起訴書誤載為「柯佩儀人」）受
    有左側臀部挫傷與擦傷、左後大腿挫傷與擦傷及右膝挫傷等
    傷害（所涉過失傷害部分，未據告訴）。詎張塵淵起身察看
    後，其可預見柯佩儀可能因機車碰撞人車倒地而受傷，且柯
    佩儀已向張塵淵表示已報警處理，張塵淵竟仍基於肇事逃逸
    之不確定故意，未等待警方人員到場處理，未獲得柯佩儀之
    同意，亦未留下日後可以聯繫之資料，逕自騎乘機車離去。
    嗣經柯佩儀報警，警方據報到場並調閱鄰近事故現場監視器
    ，而循線查悉上情。
二、案經臺中市政府警察局第一分局報告臺灣臺中地方檢察署檢
    察官偵查起訴。
    理  由
一、證據能力：
  ㈠刑事訴訟法第159條之5規定：「被告以外之人於審判外之陳
    述，雖不符前四條之規定，而經當事人於審判程序同意作為
    證據，法院審酌該言詞陳述或書面陳述作成時之情況，認為
    適當者，亦得為證據。」、「當事人、代理人或辯護人於法
    院調查證據時，知有第159條第1項不得為證據之情形，而未
    於言詞辯論終結前聲明異議者，視為有前項之同意。」其立
    法意旨在於傳聞證據未經當事人之反對詰問予以核實，原則
    上先予排除，惟若當事人已放棄詰問或未聲明異議，基於證
    據資料愈豐富，愈有助於真實發現之理念，且強化言詞辯論
    原則，法院自可承認該傳聞證據例外擁有證據能力。經查，
    以下本案所引用被告以外之人於審判外之言詞或書面陳述之
    證據能力，檢察官、被告張塵淵於本院審理時皆稱沒有意見
    ，復未於言詞辯論終結前爭執或聲明異議，本院審酌前開證
    據作成或取得狀況，均無非法或不當取證之情事，亦無顯不
    可信之情況，且與待證事實具有關連性，依刑事訴訟法第15
    9條之5第2項規定，自具有證據能力。
  ㈡刑事訴訟法第159條至第159條之5有關傳聞法則之規定，乃對
    於被告以外之人於審判外之言詞或書面陳述所為之規範；至
    非供述證據之書證及物證，其中書證部分若以該書面證據本
    身物體之存在或不存在作為證據者，係屬物證，性質上並非
    供述證據，應無傳聞法則規定之適用，如該非供述證據非出
    於違法取得，即不能謂其無證據能力。經查，本判決下列所
    引用之非供述證據，與本案待證事實具有關聯性，亦查無違
    法取得之情形，且檢察官、被告亦未爭執其證據能力，自得
    作為本案之證據。
二、認定犯罪事實所憑證據及理由：
    訊據被告雖不否認於前揭時、地與被害人柯佩儀發生交通事
    故，且於事故發生後，未留下身分資料、聯絡電話，即騎乘
    機車離開現場之事實，然矢口否認有何本案犯行，辯稱：我
    是看被害人的機車在前方，不知道被害人要左轉或右轉，才
    會想要超越被害人的機車，我是打算在雙黃線的內側超越被
    害人的。我有問被害人說各付各的好不好，被害人說好，我
    想說已經跟被害人談好了，所以離開現場，被害人說已經報
    警，我請被害人跟警察說我們已經處理好；我也有跟被害人
    說車牌記一下，有什麼問題再告訴我云云；被告於偵查中另
    辯稱：我問被害人有無怎麼樣，對方說沒有，我摔的比較嚴
    重，我想說被害人沒有怎麼樣云云。經查：
  ㈠被告於110年12月2日凌晨1時27分前某時，騎乘車牌號碼000-
    000號普通重型機車，沿臺中市西區中華路1段往大華街方向
    行駛，適有被害人騎乘車牌號碼000-0000號普通重型機車在
    其右前方、同向行駛。被告於同日凌晨1時27分許，行經中
    華路1段24號對面時，自被害人之左側超越被害人騎乘之機
    車，適被害人亦欲在此處左轉而車身偏左，2車因閃避不及
    發生碰撞，均人車倒地。而被告未等待警方人員到場處理，
    亦未留下身分資料或聯絡電話，即逕自騎乘機車離去等情，
    業據被告於警詢、偵查、本院準備程序及審理時供承在卷，
    核與被害人柯佩儀於警詢、偵查中指述之主要情節一致（偵
    卷第35-37、110-111頁），並有警員職務報告書、臺中市政
    府警察局道路交通事故初步分析研判表、道路交通事故現場
    圖、道路交通事故調查報告表㈠、㈡、交通事故談話紀錄表、
    臺中市政府警察局疑似道路交通事故肇事逃逸追查表、監視
    器畫面翻拍照片、現場及車損照片、證號查詢機車駕駛人資
    料、車號查詢機車車籍資料（偵卷第29、41-49、55-73、81
    -87頁）等在卷可稽，此部分事實首堪認定。
  ㈡又被害人於警詢時指稱：車禍後我有受傷等語（偵卷第37頁
    ）；另被害人於本件交通事故發生當日之110年12月2日1時5
    8分許，至急診就醫，經診斷受有左側臀部挫傷與擦傷、左
    後大腿挫傷與擦傷、右膝挫傷等傷害乙節，有衛生福利部臺
    中醫院診斷證明書在卷可參（偵卷第39頁），足見被害人前
    開所受傷勢，確實係因本件交通事故所造成。
  ㈢被告雖以前詞置辯，然查：
   ⒈經本院當庭勘驗本件交通事故發生時之路口監視器畫面檔案
     ，結果如下：
     ⑴畫面上之路段劃設有雙黃實線，為雙向車道。
     ⑵（監視器畫面時間01：26：38至01：26：40）畫面右上方
       出現2台機車，前後、同向行駛。前方機車（下稱甲機車
       ，按即被害人騎乘之機車）在後方機車（下稱乙機車，
       按即被告騎乘之機車）之右前方，從畫面可以看出乙機
       車之駕駛人係騎乘機車在該路段之雙黃實線上，甲機車
       駕駛人則靠近該路段雙黃實線行駛。其後，乙機車從甲
       機車左邊欲超車往前行駛，乙機車於超車時，車身有跨
       越雙黃線至對向車道，甲機車於同時間車身偏左，雙方
       機車隨後發生碰撞，均人車倒地。
     上開勘驗結果，有本院勘驗譯文及相關畫面截圖可參（本
     院卷第57-58、71-77頁）。由上開勘驗結果可知，被告要
     超越被害人之機車前，被害人之機車已靠近該路段之雙黃
     實線處，是被告如欲超越被害人之機車，客觀上已難保持
     半公尺以上之間隔。
   ⒉按「汽車超車時，應依下列規定：…三、欲超越同一車道之
     前車時，須先按鳴喇叭二單響或變換燈光一次，不得連續
     密集按鳴喇叭或變換燈光迫使前車允讓。…五、前行車減速
     靠邊或以手勢或亮右方向燈表示允讓後，後行車始得超越
     。超越時應顯示左方向燈並於前車左側保持半公尺以上之
     間隔超過，行至安全距離後，再顯示右方向燈駛入原行路
     線」，道路交通安全規則第101條第1項第3款、第5款分別
     定有明文。被告騎乘機車行經上開路段，自應注意上述道
     路交通安全之規定，不得貿然任意超越前車。且本件事故
     發生時，依當時天氣晴、雖為夜間但有照明、柏油路面乾
     燥無缺陷、無障礙物，視距良好等情形，並無不能注意之
     情形，被告竟疏未注意，未依規定貿然超越被害人之機車
     ，導致本件車禍發生；況被告於本院審理時亦自承：我當
     時是看被害人機車在前方，不知道被害人是要左轉或右轉
     ，才會想超越，我要超越被害人車輛之前沒有按喇叭或變
     換燈光，依被害人當時行車位置已相當靠近雙黃實線，我
     要超越被害人，沒有辦法和被害人保持半公尺以上的距離
     等語（本院卷第66頁），而供承並未遵守上開交通法規。
     是被告就本案車禍之發生顯有過失，至為明確。
   ⒊被告雖又辯稱：我想說被害人沒有怎麼樣云云，然查：被害
     人於警詢時指稱：被告起身問我有沒有受傷，我當時已經
     在打電話報警，未回應被告，被告說我的方向燈太晚打，
     我跟被告說他車速快，被告就牽起機車開現場等語（偵卷
     第37頁）；於偵查中並指稱：我沒有跟被告說我完全沒受
     傷，被告知道我有跌倒，他有問我有無受傷等語（偵卷第1
     10、111頁），被害人已證稱其並未對被告表示「沒有受傷
     」。再衡以本件交通事故發生後，被害人之左側車身有明
     顯擦撞痕跡，左側後照鏡亦有毀損，此有卷附車損照片可
     參（偵卷第65-67頁），足見碰撞當時有相當力道，被告於
     警詢時更自承：事發時雙方都摔倒等語（偵卷第32頁），
     是被告既已知悉雙方因車禍倒地，其主觀上自可預見被害
     人極可能因為車禍碰撞人車倒地而受傷。是其辯稱：想說
     被害人沒有怎麼樣云云，顯不足採。
   ⒋按「駕駛汽車，本屬具有一定危險的行為，但因在現代社會
     生活中，已經難以或缺，爰予容忍，乃設有種種汽車駕駛
     的交通規則，藉此遵守、產生互信，而能彼此安全，學理
     上稱為信賴保護原則。然而，人類雖是理性的動物，但不
     一定都完全依照邏輯過生活，違規者，依然所在多有，現
     實生活中，自不免發生車禍，滋生諸多社會問題，社會大
     眾對於駕車肇事逃逸，咸認『罪惡重大』，故於民國88年4月
     間，仿德國刑法第143條設計規範，增定刑法第185條之4『
     駕駛動力交通工具肇事，致人死傷而逃逸』罪，屬抽象危險
     犯，據立法說明，目的在於『維護交通安全，加強救護，減
     少被害人之死傷，促使駕駛人於肇事後，能對被害人即時
     救護』，課以肇事者在場及救護的義務，既合情、合理，且
     有正當性，負擔也不重，尤具人道精神，復可避免衍生其
     他交通往來的危險，符合憲法第23條之要求和比例原則。
     可見本罪所保護的法益，除維護各參與交通的眾人往來安
     全、避免事端擴大，和立即對於車禍受傷人員，採取救護
     、求援行動，以降低受傷程度外，還含有釐清肇事責任的
     歸屬，及確保被害人的民事求償權功能，兼顧社會與個人
     的重疊性權益保障。…考諸此肇事遺棄（逃逸）罪，最重要
     之點，乃是在於『逃逸』的禁止，若未等待警方人員到場處
     理，或無獲得他方人員同意，或不留下日後可以聯繫的資
     料，就逕自離開現場（含離去後折返，卻沒表明肇事身分
     ），均屬逃逸的作為」（最高法院104年度台上字第2570號
     判決意旨參照）；「所謂『逃逸』，依文義解釋，係指自肇
     事現場離開而逸走，使人無法在肇事現場經由目視掌握肇
     事者與事故關聯性的行為。惟肇事者終將離開現場，殆不
     可能始終留在現場，究其犯罪之內涵，除了離開現場（作
     為）之外，實因其未履行因肇事者身分而產生之作為義務
     （不作為），是本罪結合學理上所稱之作為犯及不作為犯
     之雙重性質。職是，應進一步探究者，乃發生交通事故致
     人死傷者，於離開現場前究有何種之作為義務，此亦為上
     開解釋理由書曉諭釐清之面向，雖未經修法，然其釋義乃
     司法不可迴避之任務。逃逸之文義解釋既有分歧，則立法
     沿革之主觀解釋與規範目的之客觀解釋，有其關鍵意義，
     審諸法規範目的，駕駛動力交通工具為維持現代社會生活
     所必需，交通事故已然為必要容忍的風險，則為保障事故
     發生後之交通公共安全、避免事端擴大，及為保護事故被
     害人之生命、身體安全，自須要求行為人留在現場，即時
     對現場為必要之處理、採取救護、救援被害人行動之義務
     ，復鑑於有別於其他案件─交通事件證據消失迅速（通常交
     通事故現場跡證必須立刻清理）之特性，為釐清肇事責任
     之歸屬，確保交通事故參與者之民事求償權不致求償無門
     （惟基於不自證己罪原則，國家刑事追訴利益不在保障範
     圍），於此規範目的，亦可得出肇事者有在場，對在場被
     害人或執法人員不隱瞞身分之義務。此由歷次立法說明『為
     維護交通，增進行車安全，促使當事人於事故發生時，能
     對被害人即時救護，俾減少死傷，以保護他人權益並維護
     社會秩序』、『肇事逃逸者延誤受害者就醫存活的機會，錯
     失治療的寶貴時間』、『為使傷者於行為人駕駛動力交通工
     具發生交通事故之初能獲即時救護，該行為人應停留在現
     場，向傷者或警察等有關機關表明身分，並視現場情形通
     知警察機關處理、協助傷者就醫、對事故現場為必要之處
     置等，故縱使行為人駕駛動力交通工具發生交通事故致人
     死傷係無過失，其逃逸者，亦應為本條處罰範圍，以維護
     公共交通安全、釐清交通事故責任』，可知依立法沿革之主
     觀解釋亦得印證。核與遺棄罪迥然有別。是故，所謂『逃逸
     』係指離開事故現場而逸走之行為，駕駛人於發生交通事故
     致人死傷時，應有在場之義務，至於駕駛人對於事故發生
     有無過失、被害人是否處於無自救力狀態、所受傷勢輕重
     ，則非所問。」（最高法院110年度台上字第4675號判決意
     旨參照）。
   ⒌查被告於本件交通事故發生後，未等待警方人員到場處理，
     未獲得被害人柯佩儀之同意，亦未留下日後可以聯繫之資
     料，逕自騎乘機車離去乙節，業據被害人於警詢時證稱：
     被告離開前，我有向被告說我已經報警，我未同意被告離
     開，被告未留下聯絡方式給我等語（偵卷第36頁），及於
     偵查中證稱：我有明白跟被告說我已經報警了，但被告還
     是騎走了，我沒有同意被告離開等語明確（偵卷第110頁）
     。被害人於本院審理時亦證稱：我有告訴被告，我已經報
     警了，被告只看了一下，被告說他要趕時間去上班，之後
     就牽起機車離開，旁邊出現兩個女生，我請對方幫我拍照
     ，留下被告的機車車牌，被告的機車車牌是路人幫我拍照
     的，被告沒有經過我的同意就離開，我還有強調三次我已
     經報警了，最後被告還是沒有留下任何聯絡資料就離開，
     在警方到場之前，被告就已經離開現場了，車禍發生後，
     被告並沒有跟我說請我把他的車牌記下來，有什麼問題再
     跟他講等語甚詳（本院卷第60-62頁），被害人證稱其並未
     同意被告離開，其亦未證述有答應被告「各自負責」或「
     各付各的」，且被害人一再證稱：有告知被告已經報警等
     語，顯係欲待警方至現場處理後續事宜，被告自應停留現
     場等待警方到場，然被告於本件交通事故發生後，未等待
     警方人員到場處理，未獲得被害人柯佩儀之同意，更未留
     下日後可以聯繫之資料，逕自騎乘機車離去，其主觀上有
     肇事逃逸之不確定故意甚屬明確，其上開辯稱：已經跟談
     好了，所以離開現場云云，顯係卸責之詞，不足採信。
   ⒍公訴意旨雖載「被告基於肇事逃逸之犯意」等語，然查：被
     害人於警詢時指稱：…雙方都摔倒，被告起身來問我有無受
     傷，我當時已經在打電話報案，我未回應被告…等語（偵卷
     第36頁）；於偵查中另指稱：被告有問我怎麼樣，我是說
     沒有怎麼樣，我當下可以站起來，但我沒有說我完全沒受
     傷等語（偵卷第110頁），被害人並未指述有明確告知被告
     渠有受傷，卷內亦無其他證據可以證明被告主觀上知悉及
     此，是被告於車禍發生後，是否確實知悉被害人受傷，即
     有疑問。然本院認定被告主觀上可預見被害人極可能因為
     車禍碰撞人車倒地而受傷，理由如前述，然被告仍騎乘機
     車離開現場，其有肇事逃逸之不確定故意足以認定，公訴
     意旨此部分記載應有誤會，茲予更正。
   ⒎綜上所陳，被告本件犯行事證明確，堪以認定，應依法論科
     。
三、論罪科刑：
  ㈠核被告所為，係犯駕駛動力交通工具發生交通事故，致人傷
    害而逃逸罪。
  ㈡按「被告構成累犯之事實及應加重其刑之事項，均應由檢察
    官主張並具體指出證明之方法後，經法院踐行調查、辯論程
    序，方得作為論以累犯及是否加重其刑之裁判基礎。」（最
    高法院110年度台上大字第5660號裁定主文意旨參照）。又
    「所謂檢察官應就被告構成累犯事實『具體指出證明方法』，
    係指檢察官應於法院調查證據時，提出足以證明被告構成累
    犯事實之前案徒刑執行完畢資料，例如前案確定判決、執行
    指揮書、執行函文、執行完畢（含入監執行或易科罰金或易
    服社會勞動執行完畢、數罪係接續執行或合併執行、有無被
    撤銷假釋情形）文件等相關執行資料，始足當之。至一般附
    隨在卷宗內之被告前案紀錄表，係司法機關相關人員依憑原
    始資料所輸入之前案紀錄，僅提供法官便於瞭解本案與他案
    是否構成同一性或單一性之關聯、被告有無在監在押情狀等
    情事之用，並非被告前案徒刑執行完畢之原始資料或其影本
    ，是檢察官單純空泛提出被告前案紀錄表，尚難認已具體指
    出證明方法而謂盡其實質舉證責任。」；「檢察官若未主張
    或具體指出證明方法，法院因而未論以累犯或依累犯規定加
    重其刑，基於累犯資料本來即可以在刑法第57 條第5款『犯
    罪行為人之品行』中予以負面評價，自仍得就被告可能構成
    累犯之前科、素行資料，列為刑法第57條第5 款所定『犯罪
    行為人之品行』之審酌事項。於此情形，該可能構成累犯之
    前科、素行資料既已列為量刑審酌事由，對被告所應負擔之
    罪責予以充分評價，依重複評價禁止之精神，自無許檢察官
    事後循上訴程序，以該業經列為量刑審酌之事由應改論以累
    犯並加重其刑為由，指摘原判決未依累犯規定加重其刑違法
    或不當。」，上開裁定理由亦闡述甚明。查本案起訴書雖記
    載被告構成累犯前科，但本案檢察官起訴書就被告構成累犯
    之事實，僅提出「臺灣臺中地方檢察署刑案查註記錄表、矯
    正簡表」，並未具體指出證明之方法，檢察官於本院審理時
    復陳稱：被告前案涉及到的是販賣第一級毒品罪，罪質與肇
    事逃逸之交通事故無法相提並論，參照釋字第775號解釋，
    不請求加重其刑等語（本院卷第67頁），參照前開最高法院
    110年度台上大字第5660號裁定意旨，本院僅將被告之前科
    資料列入刑法第57條第5款「犯罪行為人之品行」之量刑審
    酌事由，爰不依累犯規定加重其刑。又被告於發生本件交通
    事故致被害人受傷，係有過失，業經本院認定如前，是無從
    依刑法第185條之4第2項規定減輕或免除其刑，附此敘明。
  ㈢爰審酌被告前於106年間，因販賣第一級毒品案件，經臺灣高
    等法院臺中分院以100年度上訴字第2210號判處應執行有期
    徒刑8年，上訴後，經最高法院以101年度台上字第906號駁
    回上訴而確定，於101年7月11日入監執行，106年3月9日縮
    短刑期假釋出監（108年11月26日縮刑期滿）乙節，有臺灣
    高等法院被告前案紀錄表可參，足見被告素行不佳。被告騎
    乘機車行經上開肇事路段，未先按鳴喇叭或變換燈光，亦未
    與柯佩儀之機車保持半公尺以上之間隔，即貿然自被害人之
    左側超車，導致本件車禍發生，造成被害人受傷。又被告肇
    致事故後，未獲得被害人之同意，且未等待警方人員到場，
    亦未留下日後可聯繫之資料，逕行自騎車離去，罔顧他人之
    生命、身體安全，犯罪情節難謂輕微。再被告犯罪後矢口否
    認犯行，更未與被害人和解或賠償損失，是被告犯後態度不
    佳。暨考量被害人於本院準備程序時表示對於本案沒有意見
    等語（本院卷第68頁），及被告於本院審理時自陳高職畢業
    、目前從事送牛奶之工作、月收入1萬元、已婚、無須扶養
    小孩之智識程度、經濟與家庭狀況（本院卷第69頁）等一切
    情狀，量處如主文所示之刑。
據上論斷，應依刑事訴訟法第299條第1項前段，判決如主文。
中　　華　　民　　國　　111 　年　　5 　　月　　31　　日
                  刑事第十六庭  審判長法  官江彥儀
                                      法  官呂超群
                                      法  官陳怡君
以上正本證明與原本無異。
如不服本判決應於收受送達後20日內向本院提出上訴書狀，並應
敘述具體理由；其未敘述上訴之理由者，應於上訴期間屆滿後20
日內向本院補提理由書（均須按他造當事人之人數附繕本）「切
勿逕送上級法院」。
告訴人或被害人如不服判決，應備理由具狀向檢察官請求上訴，
上訴期間之計算，以檢察官收受判決正本之日起算。
　　　　                              書記官蔡明純
中　　華　　民　　國　　111 　年　　5 　　月　　31　　日
◎附錄本案論罪科刑法條
中華民國刑法第185條之4
駕駛動力交通工具發生交通事故，致人傷害而逃逸者，處6月以
上5年以下有期徒刑；致人於死或重傷而逃逸者，處1年以上7年
以下有期徒刑。
犯前項之罪，駕駛人於發生交通事故致人死傷係無過失者，減輕
或免除其刑。